【裁判字號】    98,台上,4143
【裁判日期】    980723
【裁判案由】    貪污
【裁判全文】
最高法院刑事判決            九十八年度台上字第四一四三號
上  訴  人  甲○○
選任辯護人  洪堯欽律師
            劉健右律師
上  訴  人  乙○○
選任辯護人  林清源律師
上  訴  人  丙○○
選任辯護人  沙  洪律師
上列上訴人等因貪污案件，不服國防部最高軍事法院中華民國九
十八年一月七日上訴審更審判決（九十七年上更三字第一號，追
加起訴案號：國防部高等軍事法院檢察署九十一年愛偵字第一三
號），提起上訴，本院判決如下：
    主  文
上訴駁回。
    理  由
按刑事訴訟法第三百七十七條規定，上訴於第三審法院，非以判
決違背法令為理由，不得為之。又軍事審判案件，不服最高軍事
法院之上訴審判決，得以原判決違背法令為理由，向本院提起上
訴，並準用刑事訴訟法關於上訴第三審之規定，軍事審判法第一
百八十一條第四項、第二百零六條第一項定有明文。是軍事審判
案件，向本院提起上訴，同應以原判決違背法令為理由，係屬法
定要件。如果上訴理由書狀並未依據卷內訴訟資料，具體指摘原
判決不適用何種法則或如何適用不當，或所指摘原判決違法情事
，顯與法律規定得向本院提起上訴之違法情形，不相適合時，均
應認其上訴為不合法律上之程式，予以駁回。本件原審經審理結
果，認為上訴人甲○○、乙○○、丙○○貪污等犯行明確，因而
撤銷初審關於上訴人等三人部分科刑之判決，經比較刑法、商業
會計法修正前後規定，改判依行為時即修正前刑法連續犯、牽連
犯規定，從一重仍分別論處上訴人等三人共同連續依據法令從事
公務之人員，利用職務上之機會，詐取財物罪刑，均已詳敘其調
查、取捨證據之結果及憑以認定犯罪事實之心證理由。並就上訴
人等三人否認犯行之供詞及其等所辯各語認非可採，予以論述。
從形式上觀察，原判決要無足以影響判決結果之違法情形存在。
甲○○上訴意旨略以：(一)、原判決事實欄就甲○○以不實單據結
報控留經費部分，認定甲○○主觀上除有登載不實之犯意外，並
有意圖為自己不法所有之意圖，而理由內則說明甲○○不具意圖
為自己不法所有之犯意，自屬判決理由矛盾。(二)、原判決理由未
說明甲○○與董超杰就事實欄一之(三)、(四)、(五)部分有犯意聯絡所
憑之證據，就事實欄二有關詐取財物製作西服貪污部分，並未認
定甲○○與乙○○、丙○○間有犯意聯絡，理由內未說明甲○○
為共同正犯之證據，復漏未敘明認定甲○○自民國八十九年六月
二十日至同年月二十六日在美期間未執行公務之理由，均有判決
不備理由之違法。(三)、原判決誤引刑事訴訟法第一百五十九條之
一第一項，認定證人韓夢麟、溫淑芸、許瑞璽、陳捷曾、林淑代
在原審更審前審理時之調查筆錄有證據能力，顯係違背證據法則
。(四)、原判決雖認定甲○○就事實欄一之(一)、(二)部分具有登載不
實之犯意，但未於理由內論述其憑以認定之證據及理由，就甲○
○製作西服部分，同未說明甲○○具有不法所有意圖之理由，俱
屬判決不備理由。乙○○上訴意旨略稱：(一)、關於教育訓練費部
分，原審更審前之九十四年忠審字第二三號判決認定乙○○於九
十年五月二十四日自首，因而為乙○○免刑之諭知，乙○○就此
部分上訴後，經最高法院九十六年度台上字第三０一六號判決以
上訴不合法而駁回上訴確定，原審就此改認定乙○○於九十年五
月二十四日之自首不合法定要件，進而為實體判決，顯係就確定
判決之事實重複判決，自屬違法。(二)、詐取財物製作西服部分，
西服係犯罪所得之物，原判決漏未諭知追繳或沒收，有判決不適
用法則之違誤。(三)、原判決就乙○○之量刑，未審酌刑法第五十
七條所定之犯罪動機、目的，顯屬違法。乙○○就本件費用之報
結程序雖不合法，但並非貪污，況訂作西服係供公務使用，更無
貪污可言。許金地僅為乙○○套量西服一次，其他人做幾套西服
，乙○○均不知情，自不在共同正犯之犯意聯絡範圍內，不應負
共同正犯之責。(四)、甲○○認為任務需要偕同乙○○及丙○○出
國，故請企劃處研究，認為得以「軍民通用科技發展計畫」出國
計畫預算支應，此非乙○○所能控制，不應苛責乙○○，原審未
察而為不利乙○○之認定，有適用法則不當之違法。丙○○上訴
意旨略謂：(一)、原判決認定丙○○係具有法定職務權限之公務員
，與卷附證據資料相違，即有證據上理由矛盾之違法。(二)、丙○
○始終否認與甲○○有任何接觸或犯意聯絡，原判決理由未說明
其憑以認定丙○○與甲○○有犯意聯絡之證據，有判決不備理由
之違誤。(三)、原判決雖認定丙○○分別向蔡寶葵、張得芳、王連
欉索取空白收據，但未認定該三人是否知情參與，有無共同正犯
關係，且未記載其認定之理由，亦屬判決不備理由。(四)、丙○○
於原審聲請調查有無自首之事，原審未察即率予判決，認定國防
部部長於九十年五月三日即發覺丙○○等人犯罪，有應於審判期
日調查之證據而未予調查之違失。(五)、丙○○僅負責結報並會辦
相關單位，董超杰未告知丙○○交付發票之來源，原判決未說明
其憑以認定丙○○與陳淑芬、董超杰有犯意聯絡之證據及理由，
仍屬判決不備理由。(六)、丙○○已繳交新台幣（下同）四十三萬
一千六百八十九元，原判決理由誤植三十萬六千六百零九元，有
判決理由與卷附證據相矛盾之違誤。(七)、原判決事實僅記載賴道
翁將不實事項予以登載，但未認定賴道翁是否知情，有無共同正
犯之關係，有判決不備理由之違失各云云。惟查：(一)、關於甲○
○部分：１、貪污治罪條例第五條第一項第二款利用職務上之機
會詐取財物罪，係刑法詐欺取財罪之特別法，以行為人主觀上有
意圖為自己不法所有之犯意存在為其要件，原判決事實針對甲○
○所犯利用職務上之機會詐取財物罪，認定甲○○基於共同意圖
為自己不法所有之概括犯意等情，要無不合，至於原判決另記載
不具意圖為自己不法所有之犯意，係針對不另為無罪諭知部分而
為說明，並無理由前後矛盾之可言。甲○○上訴意旨(一)所指，容
有誤會。２、原判決認甲○○與董超杰如其事實欄一之(三)、(四)、
(五)部分，有犯意之聯絡，就事實欄二有關詐取財物製作西服貪污
部分，認甲○○與乙○○、丙○○間亦有犯意聯絡，及甲○○自
八十九年六月二十日至二十六日在美期間未執行公務之理由，雖
未詳加說明，不無瑕疵，另證人韓夢麟、溫淑芸、許瑞璽、陳捷
曾、林淑代在原審更審前審理時之調查筆錄，屬於審判中經具結
之證言，本有證據能力，原判決誤引刑事訴訟法第一百五十九條
之一第一項認定有證據證據，同有微瑕，但上開瑕疵顯然於判決
結果不生影響，依刑事訴訟法第三百八十條規定，均不得認係適
法之上訴理由。(二)、乙○○部分：１、檢察官就乙○○利用職務
上之機會詐取教育訓練費部分（下稱前案），先以九十一年愛偵
字第四號起訴書提起公訴，嗣就本件貪污犯行以九十一年愛偵字
第一三號追加起訴書追加起訴（下稱後案），有起訴書及追加起
訴書附卷可稽。檢察官公訴意旨認前後二案係數罪併罰關係，前
案經原審更審前之九十四年忠審字第二三號判決乙○○免刑，上
訴後，經本院九十六年度台上字第三０一六號判決以上訴不合法
而駁回上訴確定，與後案即本案件並無裁判上一罪之關係，原審
就後案復認乙○○雖於九十年五月二十四日向甲○○坦承犯罪，
但因國防部部長早於同年五月三日即已發覺，而不符自首要件。
所為上揭論斷，核無違法可言。乙○○上訴意旨(一)並非確實依據
卷內訴訟資料而為具體指摘，不能認已具備合法上訴本院之形式
要件。２、原判決未諭知西服應予沒收或追繳等從刑，對乙○○
較為有利，乙○○執以向本院提起上訴，自屬欠缺上訴利益，顯
與為自己利益請求救濟之上訴本旨相違，要非合法之上訴理由。
３、量刑之輕重，係屬事實審法院得依職權自由裁量之事項，苟
以被告之責任為基礎，復已斟酌刑法第五十七條各款所列情狀而
為刑之量定，又未逾越法定刑度，不容任意指為違法。原判決就
乙○○犯罪情節，已在事實欄明白認定，於理由內詳加論斷，在
法定刑範圍內，量處有期徒刑二年，自無違法情事。乙○○上訴
意旨(三)漫事指摘，殊難認為得上訴本院之適法理由。(三)、丙○○
部分：１、原判決理由對於丙○○具有法定職務權限之公務員及
丙○○與甲○○有犯意聯絡之依據，稍嫌簡略，不無瑕疵；另丙
○○分別向蔡寶葵、張得芳、王連欉索取空白收據，原判決未認
定該三人是否知情參與，賴道翁將不實事項予以登載，但原判決
未認定賴道翁是否知情，亦有微疵，然此等瑕疵均於判決結果不
生影響，依刑事訴訟法第三百八十條規定，俱不得認係適法之法
律審上訴理由。２、刑事訴訟法所稱依法應於審判期日調查之證
據，係指與待證事實有重要關係，在客觀上顯有調查必要性之證
據而言，故其範圍並非漫無限制，必其證據與判斷待證事實之有
無，具有關連性，若所證明之事項已臻明瞭，自欠缺其調查之必
要性，原審未為無益之調查，即無違法可言。原判決理由業已敘
明國防部部長於九十年五月三日交國防部總政治作戰部訪查，同
年月十六日開始調查約談相關人員，丙○○於同年月二十四日始
向甲○○坦承犯行，不符自首之要件，事實已臻明確而認無調查
之必要。原審未就丙○○之聲請再為無益之調查，顯無違法可言
，要不得執為向本院提起上訴之理由。３、原判決業於理由欄載
明丙○○與董超杰有犯意聯絡之依據，並記載丙○○已繳交三十
萬六千六百零九元，已逾原判決確認其貪污所得金額，況僅作為
量刑審酌資料之一。是其所為關於此部分繳交金額之論斷，仍不
容據為合法之上訴理由。至上訴人等三人其餘上訴意旨，則係就
屬原審採證認事職權之適法行使及原判決已說明事項，徒憑己見
，任意指摘為違法，且仍為單純事實之爭執，均難謂為適法之法
律審上訴理由。依上揭說明，本件上訴人等三人之上訴皆違背法
律上之程式，俱應予駁回。
據上論結，應依軍事審判法第二百零六條第一項，刑事訴訟法第
三百九十五條前段，判決如主文。
中    華    民    國  九十八  年    七    月  二十三  日
                      最高法院刑事第四庭
                          審判長法官  張  淳  淙
                                法官  劉  介  民
                                法官  蔡  彩  貞
                                法官  林  俊  益
                                法官  陳  世  雄
      本件正本證明與原本無異
                                      書  記  官
中    華    民    國  九十八  年    七    月  二十八  日
                                                      v


司法院資訊處製作；財團法人民間司法改革基金會備份。
